臺灣臺北地方法院民事判決
111年度重訴字第674號
原      告  臺灣土地銀行股份有限公司

法定代理人  何英明  
訴訟代理人  侯水深律師
被      告  李采憶  
            高亞菁  
上列當事人間撤銷信託等事件，本院於民國111年11月4日言詞
辯論終結，判決如下：
    主  文
被告李采憶與被告高亞菁間就附表所示不動產，於民國110年9月
15日所為之信託行為應予撤銷。
被告高亞菁應將附表所示不動產，經新北市新店地政事務所於民
國110年9月17日以信託為登記原因所為之所有權移轉登記予以塗
銷。
確認被告李采憶、高亞菁間就如附表所示不動產於民國110年9月
17日以新北市新店地政事務所新登字第095100號設定之最高限額
抵押權新台幣500萬元所擔保之債權不存在。
高亞菁應塗銷前項抵押權登記。
訴訟費用由被告負擔。
    事實及理由
壹、程序方面：
一、按訴之變更或追加，非經他造同意，不得為之，但請求之基
    礎事實同一，不在此限，民事訴訟法第255 條第1項第2款定
    有明文。查本件原告訴之聲明原為「⒈被告李采憶與被告高
    亞菁間就附表所示不動產，於民國110年9月15日所為之信託
    行為應予撤銷。⒉被告高亞菁應將附表所示不動產，經新北
    市新店地政事務所於110年9月17日以信託為登記原因所為之
    所有權移轉登記予以塗銷。⒊確認被告李釆憶、高亞菁間就
    如附表所示不動產於110年9月17日以新登字第095100號設定
    之最高限額抵押權新台幣500萬元（下稱系爭抵押權）所擔
    保之債權不存在。⒋被告高亞菁應將系爭抵押權登記予以塗
    銷。」（見本院卷第7頁）；嗣於111年9月30日具狀追加訴
    之聲明，追加後聲明為「⒈被告李采憶與被告高亞菁間就附
    表所示不動產，於110年9月15日所為之信託行為應予撤銷。
    ⒉被告高亞菁應將附表所示不動產，經新北市新店地政事務
    所於110年9月17日以信託為登記原因所為之所有權移轉登記
    予以塗銷。⒊先位聲明：確認被告李采憶、高亞菁間就如附
    表所示不動產於110年9月17日以新登字第095100號設定之系
    爭抵押權所擔保之債權不存在。高亞菁應塗銷系爭抵押權登
    記。⒋備位聲明：被告李采憶與被告高亞菁間就附表所示不
    動產設定之系爭抵押權設定契約應予撤銷，被告高亞菁應塗
    銷系爭抵押權登記。」（見本院卷第107至108頁）。原告上
    開所為追加備位聲明部分，核與原訴同為塗銷抵押權之基礎
    事實同一，依首揭規定，於法並無不合，應予准許。
二、次按按確認法律關係之訴，非原告有即受確認判決之法律上
    利益者，不得提起之。民事訴訟法第247條第1項定有明文。
    又所謂即受確認判決之法律上利益，係指法律關係之存否不
    明確，原告主觀上認其在法律上之地位有不安之狀態存在，
    且此種不安之狀態，能以確認判決將之除去者而言，若縱經
    法院判決確認，亦不能除去其不安之狀態者，即難認有受確
    認判決之法律上利益。最高法院52年台上字第1240號裁判足
    參。查原告訴之聲明第3項係確認系爭抵押權所擔保之債權
    不存在，為被告高亞菁否認，則該債權存在與否，將影響原
    告對被告李采憶財產受償之權益，致原告在法律上之地位恐
    有受侵害之危險，而此項危險得以確認之訴予以除去之，故
    原告此部分提起確認之訴，自有其確認利益。
三、被告李采憶經合法通知，均未於言詞辯論期日到場，核無民
    事訴訟法第386 條各款所列情形，爰依原告之聲請，由其一
    造辯論而為判決。
貳、實體方面：
一、原告起訴主張：
  ㈠訴外人紘茂股份有限公司（下稱紘茂公司）邀同訴外人李軒
    宇及被告李采憶為連帶保證人，於民國（下同）109年10月2
    0日向原告借款1,600萬元；紘茂公司另邀同訴外人李軒宇及
    被告李采憶為連帶保證人，於109年4月28日向原告借款500
    萬元，紘茂公司自110年8月21日起即未依約繳納本息，依約
    視同借款債務全部到期，現尚積欠原告本金2,013萬2,555元
    及其利息、違約金，經本院110年度訴字第7157號、北院110
    年度重訴字第1089號民事判決在案。鉅被告李采憶於紘茂公
    司已陷於無清償債務能力時，竟意圖規避債務，於110年9月
    15日將其所有如附表所示不動產信託予被告高亞菁(下稱系
    爭信託行為)，並於110年9月17日以信託為原因將所有權移
    轉登記予被告高亞菁，惟被告李采憶已無其他財產可供清償
    前述借款債務。爰依信託法第6條第1項訴請撤銷被告間就如
    附表所示不動產信託行為，及類推適用民法第244條第4項規
    定訴請被告高亞菁塗銷附表所示不動產之所有權移轉登記。
  ㈡被告李采憶並於信託移轉所有權登記之同日（110年9月17日
    ）以新北市新店地政事務所新登字第095100號設定系爭抵押
    權予被告高亞菁，惟系爭抵押權所擔保之債權並不存在，
　　原告得訴請確認系爭抵押權擔保之債權不存在，並依民法第
    242條、第767條第1項中段，請求被告高亞菁塗銷系爭抵押
    權登記。退步言之，縱認該770萬元借款債權存在，被告李
    采憶於紘茂公司及其自身已陷於無清償前開債務能力時，竟
    因訴外人李軒宇於104年5月13日已成立之借款債務770萬元
    ，於110年9月17日提供其所有如附表所示不動產為債權人即
    被告高亞菁設定系爭抵押權，顯屬無對價關係之無償行為，
    損害原告債權之滿足，自應認有損及原告之權利。原告備位
    依民法第244條第1項規定，請求撤銷被告間系爭抵押權設定
    契約，並依民法第244條第4項規定請求被告高亞菁塗銷系爭
    抵押權登記。
  ㈢並聲明：⒈被告李采憶與被告高亞菁間就附表所示不動產，於
    110年9月15日所為之信託行為應予撤銷。⒉被告高亞菁應將
    附表所示不動產，經新北市新店地政事務所於110年9月17日
    以信託為登記原因所為之所有權移轉登記予以塗銷。⒊先位
    聲明：確認被告李采憶、高亞菁間就如附表所示不動產於11
    0年9月17日以新登字第095100號設定之系爭抵押權所擔保之
    債權不存在。高亞菁應塗銷系爭抵押權登記。⒋備位聲明：
    被告李采憶與被告高亞菁間就附表所示不動產設定之系爭抵
    押權設定契約應予撤銷，被告高亞菁應塗銷系爭抵押權登記
    。
二、被告高亞菁則以：於104年5月13日貸與訴外人李軒宇770萬
    元，經多年催討未還，故以李采憶提供不動產設定系爭抵押
    權擔保借款債權，當時告知有前二順位抵押權人，應已無殘
    值，於市場出售若得高價，其差額可供償還部分債權，故於
    110年9月17日以信託方式移轉所有權，被告高亞菁不知李采
    憶、紘茂公司對原告負有債務，為善意第三人，原告之訴為
    無理由等語置辯。並聲明：原告之訴駁回。 
三、被告李采憶未於言詞辯論期日到場，亦未提出書狀做任何聲
    明或陳述。
四、本件應審究之爭點為：被告李采億將其所有如附表所示之不
    動產，以信託為原因，移轉登記予被告高亞菁，是否有害於
    原告之權利？原告依信託法第6 條第1 項規定請求撤銷系爭
    信託行為，且塗銷如附表所示之不動產以信託為原因之所有
    權移轉登記，是否有理由？原告訴請確認系爭抵押權所擔保
    之債權不存在，及請求被告高亞菁將系爭抵押權登記予以塗
    銷，是否有據？原告備位聲明主張系爭抵押權擔保之債權若
    存在，亦屬詐害行為，其依民法第244 條第1 項規定撤銷之
    ，及請求將系爭抵押權登記予以塗銷，是否有理？茲分別析
    述如下：
  ㈠原告依信託法第6 條第1 項規定請求撤銷系爭信託行為，且
    塗銷如附表所示之不動產以信託為原因之所有權移轉登記，
    是否有理由？
  ⒈按信託行為有害於委託人之債權人權利者，債權人得聲請法
    院撤銷之，信託法第6 條第1 項定有明文。其立法目的係為
    防止委託人藉成立信託脫產，害及其債權人之權益，爰參考
    民法第244 條第1 項之規定，於信託行為有害於委託人之債
    權人之權利者，債權人得聲請法院撤銷之，而不以委託人於
    行為時明知並受益人於受益時亦知其情事者為限，以保障委
    託人之債權人，並期導信託制度於正軌（參85年1月26日立
    法理由）。又所謂「有害於委託人之債權人之權利者」係指
    因信託行為，致債權人之權利不能獲得滿足，則債務人之財
    產係全體債權人之總擔保，債務人之信託行為，將使信託財
    產移轉其權利於受託人而獨立存在，債務人之責任財產既有
    減少，將使債務陷於清償不能、或困難、或遲延之狀態，從
    而，債務人之信託行為凡有害於債權者，均得以撤銷。
  ⒉原告主張被告李采憶名下原有如附表所示之不動產，竟於110
    年9月17日以信託為原因，將之移轉登記予被告高亞菁，其
    行為已減少其自身之責任財產，而有害於原告之權利一情，
    業據提出借據、本院110年度訴字第7157號、110年度重訴字
    第1089號民事判決、土地建物登記謄本、李采憶109年度綜
    合所得稅各類所得資料清單、全國財產稅總歸戶財產查詢清
    單等為證（見本院卷第29至54頁），依李采憶之全國財產稅
    總歸戶財產查詢清單顯示，名下雖尚有數筆不動產，其價值
    縱加上其每年薪資所得，亦難清償其對原告之2,013萬2,555
    元本息及違約金之債務。李采憶既為原告之債務人，將登記
    於其名下如附表所示之不動產以信託方式移轉登記予被告高
    亞菁所有之行為，使信託財產移轉其權利於受託人而獨立存
    在，減少其對於債權人即原告之清償能力，則原告主張有害
    及其債權一節，即屬可採。原告依信託法第6 條第1 項規定
    請求將被告間系爭信託行為撤銷，及類推適用民法第244條
    第4項之規定，請求被告高亞菁塗銷如附表所示之不動產以
    系爭信託為原因所為之所有權移轉登記，核屬有據，應予准
    許。
  ㈡原告訴請確認系爭抵押權保之債權不存在，及請求被告高亞
    菁將系爭抵押權登記予以塗銷，是否有據？
  ⒈原告主張系爭抵押權所擔保之債權應屬不存在，既為被告高
    亞菁否認，自應由被告高亞菁就系爭抵押權確有擔保債權存
    在之有利於己之事實，負舉證責任。被告高亞菁雖提出李軒
    宇簽立之借款契約、李軒宇簽發之面額770萬元本票、國泰
    世華商業銀行匯出匯款憑證、取款憑條等件為證（見本院卷
    第101頁、103頁、第119至129頁）；惟按票據為無因證券，
    當事人授受票據之實質原因甚多，在客觀上之原因或為買賣
    ，或為贈與，或為借用，或為擔保當事人間已存在之法律關
    係，或為消滅既存之法律關係，在主觀上之原因（目的）或
    以清償為目的，或以融資為目的，或以贈與為目的，或以借
    予他人使用為目的，或以擔保自己或他人債務為目的，情狀
    千殊，不一而足。而匯款人所以匯款，轉支銀行存款至他人
    帳戶之原因甚多，並非僅囿於借貸一端，其匯款原因亦情狀
    千殊，不一而足。依借款契約第1條約定：「甲方（即被告
    高亞菁）於民國（下同）104年5月13日貸與新臺幣（下同）
    7,700,000元予乙方（即李軒宇），並如數收訖無誤。」、
    第3條約定：「本借款契約之借款期間自民國104年5月13日
    起至107年5月12日止，到期乙方應如數清償本金。」，顯見
    李軒宇於104年5月13日簽立借款契約時應已收受被告高亞菁
    交付之借款770萬元。但觀諸被告高亞菁提出之國泰世華商
    業銀行匯出匯款憑證、取款憑條上所示匯款人為王詔賢、李
    雨菡，匯款金額、匯款日期記載亦與借款契約上記載104年5
    月13日被告高亞菁已交付770萬元借款與李軒字乙節不符，
    則被告高亞菁抗辯已交付借款770萬元、系爭抵押權是為擔
    保對李軒字之770萬元借款債權乙詞，應屬有疑。此外，被
    告高亞菁就其主張與李軒宇間有770萬元消費借貸關係存在
    乙節，僅空言主張未舉證以實其說，自不足採信。故原告訴
    請確認系爭抵押權保之債權不存在，應屬有據。
　⒉又抵押權為從物權，以其擔保之債權存在為發生之要件，契
    約當事人間除以債權之發生為停止條件，或約定就將來應發
    生之債權而設定外，若所擔保之債權不存在，縱為抵押權之
    設定登記，仍難認其抵押權業已成立，此乃抵押權成立上（
    發生上）之從屬性（最高法院103年度台上第1679號判決可
    參）。依前述，系爭抵押權保之債權既屬不存在，縱系爭抵
    押權已為設定登記，然因抵押權成立有其從屬性，仍難認其
    抵押權業已成立，故原告依民法第242條、第767條第1項中
    段之規定，代位李采憶訴請被告高亞菁將系爭抵押權登記塗
    銷，於法亦屬有據。 
  五、綜上所述，被告間之信託行為既有害於原告債權，原告依
    信託法第6 條第1 項規定請求將渠等系爭信託行為撤銷，及
    類推適用民法第244條第4項之規定，請求被告高亞菁塗銷如
    附表所示之不動產以系爭信託為原因所為之所有權移轉登記
    ；暨確認系爭抵押權保之債權不存在，及請求被告高亞菁將
    系爭抵押權登記予以塗銷等節，均核屬有據，應予准許。又
    原告就先位聲明已為勝訴判決，就其備位聲明部分，即無庸
    再予審究，併此指明。
六、本件事證已臻明確，兩造其餘之攻擊或防禦方法及所用之證
    據，經認均不足以影響本判決之結果，爰不逐一論列。
七、據上論結，本件原告之訴為有理由，依民事訴訟法第385 條
    第1 項前段、第78條、第85條第1 項前段規定，判決如主文
    。
中　　華　　民　　國　　111 　年　　11　　月　　30　　日
                  民事第一庭    法　官　熊志強
以上正本係照原本作成。
如對本判決上訴，須於判決送達後20日內向本院提出上訴狀。如
委任律師提起上訴者，應一併繳納上訴審裁判費。
中　　華　　民　　國　　111 　年　　11　　月　　30　　日
                                書記官　蔡斐雯
附表
編號 土地座落    面積 權利範圍  縣市 鄉鎮市區 段 地號 平方公尺  1 新北市 新店區 惠國 73 16861.93 0000000分之1274 
編號 建號 建物門牌 基地坐落 建物面積（平方公尺）  權利範圍 1 4581 新北市○○區○○路00巷00號26樓 新北市○○區○○段00地號 樓層面積 附屬建物 全部     第26樓層133.61 陽台12.29雨遮 8.75  共有部分：惠國段5130建號、面積 2464.83平方公尺、權利範圍0000000分之1210惠國段5131建號、面積71402.19平方公尺、權利範圍0000000分之1239(停車位編號：823、權利範圍：0000000分之370)